【裁判字號】    89,簡上,82
【裁判日期】    891011
【裁判案由】    給付會款
【裁判全文】
臺灣士林地方法院民事判決  八十九年度簡上字第八二號
    上  訴  人  乙○○
                        居臺北.
    被 上訴 人  甲○○  住臺.
右當事人間請求給付會款事件，上訴人對於中華民國八十九年四月十四日本院簡易庭
八十九年度湖簡字第二Ｏ二號第一審判決提起上訴，本院判決如左：
    主    文
原判決命上訴人給付超過新臺幣參萬捌仟伍佰柒拾玖元部分，及該部分假執行之宣告
與訴訟費用之裁判均廢棄。
右廢棄部分被上訴人在第一審之訴及假執行之聲請駁回。
其餘上訴駁回。
第一、二審訴訟費用由上訴人負擔三分之一，餘由被上訴人負擔。
    事    實
甲、上訴人方面：
一、聲明：
  (一)原判決命上訴人給付逾新臺幣（下同）壹仟伍佰柒拾陸元部分廢棄。
  (二)右廢棄部分被上訴人第一審之訴及假執行之聲請駁回。
二、陳述：
  (一)被上訴人等參加上訴人為會首，期間自民國（下同）八十七年一月十五日起至八
    十九年四月十五日止，每會二萬元，連會首共三十一人之互助會，上訴人於八十
    七年十二月十五日停會後，尚欠被上訴人二十四萬元，爾後每月收到錢都有分給
    含被上訴人在內之活會會員共十九人，每人一萬二千六百三十二元，歷經六個月
    後，共計清償被上訴人七萬五千七百九十二元。
  (二)嗣八十八年五月間，上訴人委由活會會員即訴外人劉敏代理被上訴人按月代收死
    會會款，比例分配予活會會員，惟嗣後各活會會員所分金額減少，係因代理人自
    行變更給付內容所致，要與上訴人無涉。
  (三)上訴人另已將對訴外人林美月共計一百九十萬元債權讓與各活會會員以為清償，
    惟因林女與其他會員私下協議，誤將會員何在祥列入分配，至被上訴人所分得給
    付相對減少，其請求應屬有誤。
  (四)上訴人已清償款項包括前六個月上訴人自行收取死會會款分配予各活會會員之款
    項七萬五千七百九十二元，及委託訴外人劉敏代收分配部分應為四萬一千二百零
    三元，及林美月應給付部分（已交付本票一張十萬元、林美月第一次現金給付一
    萬一千四百二十九元、第二次現金給付一萬元）十二萬一千四百二十九元，故上
    訴人實際積欠被上訴人之會款僅餘一千五百七十六元。
三、證據：提出協議書暨明細表、同意書各乙件為證。
乙、被上訴人方面：
一、聲明：
  (一)上訴駁回。
  (二)原判決所命上訴人之給付應減縮為壹拾萬零伍仟陸佰壹拾陸元。
二、陳述：除與原審判決書所載相同茲予引用外，補稱：
        程序部分：
    減縮起訴聲明為上訴人應給付被上訴人十萬零五千六百一十六元及自八十九年三
    月十七日起至清償日止，按週年利率百分之五計算之利息。
        實體部分：
  (一)上訴人於八十八年十二月間停會時，原積欠被上訴人二十四萬元，爾後六個月（
    至八十八年五月間，每月清償一萬二千六百三十二元）已清償七萬五千七百九十
    二元，自第七個月起由訴外人劉敏代理上訴人繼續收取死會會款並分配之，另上
    訴人將其對死會會員林美月之債權轉讓予被上訴人部分，林美月已給付一萬元，
    總計被上訴人業已清償十三萬四千三百八十四元。為此，聲請訊問證人劉敏為證
    。
  (二)被上訴人雖已受讓上訴人對訴外人林美月之債權，惟林女因接獲上訴人所發要求
    停止履行之律師函，故於清償一萬元後即未繼續依與被上訴人之協議進行。
  (三)計自停會時起上訴人僅清償十三萬四千三百八十四元，尚欠被上訴人十萬零五千
    六百一十六元。
  (四)依民法第七百零九條之九規定，會首有義務將死會會款收齊交予活會均分，且會
    首與死會會員負連帶責任。被上訴人既不能由其他死會會員獲得清償，自得向為
    會首之上訴人請求給付。
三、證據：除援用原審之立證方法外，提出互助會單、工會會員服務申請表、申請書
    、律師函、同意書及會議紀錄各乙件為證，並聲請訊問證人劉敏。
    理    由
一、按訴狀送達後，原告得減縮應受判決事項之聲明，民事訴訟法第四百四十六條第
    一項定有明文。又該規定並為簡易訴訟事件之上訴程序所準用，同法第四百三十
    六條之一第三項亦有明文。本件被上訴人於原審起訴時，依合會關係請求上訴人
    給付會款十萬零六千三百零二元，嗣本院審理時，將前開請求數額減縮為十萬零
    五千六百一十六元，依法應予准許，合先敘明。
二、本件被上訴人起訴主張：被上訴人參加上訴人為會首，會期自八十七年一月十五
    日起至八十九年四月十五日止，每會二萬元，連會首共三十一人之互助會一會，
    該會於八十七年十二月十五日宣告倒會，時因被上訴人尚為活會，上訴人積欠被
    上訴人會款二十四萬元，嗣後上訴人雖親自或委託代理人繼續分配會款，並讓與
    上訴人對訴外人林美月之債權予含被上訴人在內之活會會員，惟因代理人收取死
    會款分配過程不順利，而訴外人林美月於給付一萬元後，亦因故停止清償，被上
    訴人共計僅獲償十三萬四千三百八十四元，爰本於合會債權請求上訴人給付剩餘
    會款十萬零五千六百一十六元。上訴人則以：上訴人固因於上開時日停會而積欠
    被上訴人會款二十四萬元，惟自停會時起至八十八年五月間止，計已清償被上訴
    人七萬五千七百九十二元，爾後除委由訴外人劉敏為代理人，繼續收取死會會款
    並比例分配予活會會員以為清償外，猶已將對訴外人林美月之債權讓與被上訴人
    等活會會員抵償，總計應該已清償二十三萬八千四百二十四元，被上訴人未能取
    得如數之款項，乃因劉敏收款後自行變更給付內容，及債務人即訴外人林美月與
    被上訴人等私下協議，致誤算因讓與債權所得抵充上訴人對被上訴人之會款債務
    額，要與上訴人無涉，上訴人實際僅欠被上訴人一千五百七十六元等語置辯。
三、被上訴人起訴主張被上訴人參加上訴人為會首，會期自八十七年一月十五日起至
    八十九年四月十五日止，每會二萬元，連會首共三十一人之互助會一會，該會於
    八十七年十二月十五日宣告倒會，彼時被上訴人尚為活會，故上訴人積欠被上訴
    人會款二十四萬元，嗣後上訴人親自收取死會會款分配予活會會員以為清償，共
    計七萬五千七百九十二元，爾後則委由訴外人劉敏代為繼續收取系爭合會債權以
    清償對活會會員之債務，並將對訴外人林美月之債權讓與被上訴人等以抵充部分
    債款等事實，業據提出互助會單、同意書、協議書等物為證，並為兩造所不爭執
    ，自堪信為真。惟上訴人就前開委由訴外人劉敏代為繼續收取系爭合會債權以清
    償對活會會員之債務，並將對訴外人林美月之債權讓與被上訴人等以抵充部分債
    款之數額則有所爭執，是以，本件爭點所在，厥為劉敏代為收取死會會款並分配
    予被上訴人之款項及被上訴人受讓之債權數額究竟多少？
  (一)按請求履行債務之訴，原告就其所主張債權發生原因之事實，固有舉證之責任，
    若被告自認此項事實而主張該債權已因清償而消滅，則清償之事實，應由被告負
    舉證之責任，最高法院二十八年上字第一九二Ｏ號，著有判例。本件上訴人主張
    其已清償二十三萬八千四百二十四元（000000-0000）， 惟證人劉敏於本院結證
    稱「我是新、舊會的會員，因會員中有人告訴我會首有私自挪用款項的問題，我
    便負起收死會的會款發給其他會員的事務，我自八十八年五月開始發，開始時每
    個人每月可領到一萬元，之後逐次遞減，到最後每個人只能領到一千八百多元，
    後來死會會員林美月無法付款，只給我們一萬元，因會首通知林美月不要再付款
    給我們，會首自己把錢據為己有，他總共給甲○○十三萬四千三百八十四元」等
    語（見本院八十九年九月二十日言詞辯論筆錄），足證扣除訴外人林美月所給付
    之一萬元，被上訴人親自或委由劉敏收取死會款分配予各活會會員之款項為十二
    萬四千三百八十四元。被上訴人雖以被上訴人實際以此方式獲償之數額較少於上
    訴人計算之數額，係因劉敏為代理行為時，未完全依本人即上訴人指示之內容分
    配所致，與上訴人無涉云云抗辯。惟按代理人於代理權限內，以本人名義所為之
    意思表示，直接對本人發生效力；代理權之限制及撤回，不得以之對抗善意第三
    人，民法第一百零三條、第一百零七條前段，定有明文。本件上訴人既授權訴外
    人劉敏代為處理收取其對死會會員債權，並用以清償對被上訴人等活會會員之債
    務，則該代理人為處理該等事務所為行為即屬上訴人意思、手足之延伸，其效力
    並直接歸屬於上訴人，是代理人收得死會會款而尚未本於代理本旨對被上訴人為
    給付前，要難謂已生本人即上訴人對被上訴人清償之效力，初已顯明。另依上訴
    人所提出之同意書，乃上訴人委由訴外人吳矜潔收取另一會款之委託書，與本件
    無關，上訴人也未能證明有對劉敏之授權內容加以限制，更遑論證明該限制為被
    上訴人所明知，則上訴人率以其代理人分配會款方式有瑕所為之抗辯，即難謂有
    據。上訴人復不能舉證逾十二萬四千三百八十四元部分之清償事實，是其抗辯超
    過十二萬四千三百八十四元部分之清償，自不足採。
  (二)次按債權人受領他種給付以代原定之給付者，其債之關係消滅，民法第三百十九
    條著有規定。本件兩造間原有會款債務固為金錢債務，惟當事人間既曾合意以上
    訴人對訴外人林美月之債權讓與被上訴人以抵充部分債款，則該讓與契約一經成
    立，其債權即移轉於被上訴人，並就該抵充額度內發生清償之效力，至於爾後該
    為讓與標的債權之債務人即訴外人林美月履行該為讓與標的債務之情形，要屬另
    一債務清償之問題，究於兩造間部分會款債務已因清償而消滅之效力不生影響。
    申言之，訴外人林美月嗣後對因前開債權讓與而成為其債權人之被上訴人所為給
    付業與上訴人無關，自不得再重覆計入上訴人對系爭會款清償之一部；同理被上
    訴人於受讓債權後，亦不得以其債務人即訴外人林美月未依債之本旨履行為由，
    率爾推翻前揭因債權讓與所生抵充系爭會款債權之效力，至為灼然。至於兩造間
    對因前開債權讓與而抵充消滅系爭會款債權範圍為何，固有爭執，然依卷附兩造
    所不爭執之被上訴人與訴外人林美月書立之協議書約定「雙方就會首乙○○自八
    十七年一月十五日起至八十九年四月十五日止（每逢農曆年加標一次），金額：
    貳萬元整，共三十一名之互助會，將其對乙方（按即林美月）之會款請求權讓與
    甲方（按即被上訴人）情事，雙方達成協議如下：：：：二、如乙方於九十年一
    月十日前未依約清償款項，甲方不受本協議之約朿，仍得請求乙方依原債權金額
    給付七萬七千零三十七元整」之意旨觀之，被上訴人因債權讓與取得對林女之債
    權額既為七萬七千零三十七元，則上訴人依轉讓債權可資抵充之會款債務即為七
    萬七千零三十七元，於此範圍內自已生清償之效果。被上訴人主張關於債權轉讓
    部分只受領林美月給付一萬元，其餘部分上訴人仍有給付義務，即屬無據。又上
    訴人主張林美月已交付一紙十萬元之本票，亦生清償之效果，惟揆諸前揭協議書
    第四條約定「乙方同意另以商業本票為擔保品」，該十萬元本票顯係林美月為保
    障被上訴人之債權而簽發，與上訴人無涉，自不得援為清償之抗辯。
四、綜上所述，系爭會款上訴人業已清償二十萬一千四百二十一元（124384+77037）
    ，從而，被上訴人依兩造之合會關係請求上訴人給付十萬零五千六百十六元及自
    八十九年三月十七日起至清償日止，按週年利率百分之五計算之利息，於三萬八
    千五百七十九元（000000-000000）及自八十九年三月十七日起算之法定遲延利
    息部分，為有理由，應予准許。逾此部分，即無理由，應予駁回。原審就超過三
    萬八千五百七十九元部分，認被上訴人請求有理由而為被上訴人勝訴之判決，尚
    有未洽，上訴意旨就此指摘原判決不當，求予廢棄改判，為有理由。至於上開應
    准許部分，原審判命上訴人給付，並為假執行之宣告，核無違誤，上訴意旨，就
    此部分，仍執前詞，指摘原判決不當，求予廢棄，為無理由，應駁回其上訴。
五、本件事證已臻明確，兩造其餘主張陳述及所提證據，均於本件判斷不生影響，自
    毋庸再予審酌，附此敘明。
六、據上論結，本件上訴一部有理由，一部無理由，依民事訴訟法第四百三十六條之
    一第三項、第四百四十九條第一項、第四百五十條、第七十九條但書，判決如主
    文。
中      華      民      國    八十九    年      十      月    十  一    日
                            臺灣士林地方法院民事第二庭
~B審判長法官  俞慧君
~B法      官  劉穎怡
~B法      官  李玉卿
右為正本係照原本作成。
本判決不得上訴。
中      華      民      國    八十九    年      十      月     十六     日
~B法院書記官  陳幸潔


司法院資訊處製作；財團法人民間司法改革基金會備份。
